【裁判字號】    92,上訴,351
【裁判日期】    920409
【裁判案由】    貪污治罪條例
【裁判全文】
臺灣高等法院刑事判決                            九十二年度上訴字第三五一號
    上   訴 人  臺灣桃園地方法院檢察署檢察官
    被      告  甲○○
    選任辯護人  林清漢  律師
                苗繼業  律師
    被      告  乙○○
    選任辯護人  陳德義  律師
右上訴人因被告等貪污治罪條例案件，不服臺灣桃園地方法院九十一年度訴字第一一
九一號中華民國九十一年十二月九日第一審判決（起訴案號：臺灣桃園地方法院檢察
署九十一年度偵字第五九三一、八七一九號），提起上訴，本院判決如左：
    主    文
上訴駁回。
    理    由
一、公訴意旨以：被告甲○○自民國（下同）八十三年八月起，擔任桃園縣龍潭鄉鄉
    民代表會主席迄今，為依據法令從事公務之人員，自八十五年五月一日起至同年
    十二月三十一日間，以每月新臺幣（下同）三萬五千元之代價，僱用被告乙○○
    在其私人服務處擔任秘書。被告甲○○、乙○○均明知私人服務處並非公務機關
    ，該服務處內職員之薪資均應由代表個人負擔，被告甲○○為了節省薪資開銷，
    竟於八十五年八月初，利用其擔任鄉民代表會主席之便，以代表會需要增員辦理
    會務為由，使當時主管清潔隊員任用之鄉長林忠正與清潔隊長黃耀淮同意，由被
    告乙○○自該月六日起，擔任龍潭鄉公所清潔隊隊員一職，旋即再以借調為由，
    名義上將被告乙○○自清潔隊商調至鄉民代表會服務，實際上乙○○僅偶爾為代
    表會代表書寫輓聯、編撰刊物，多數時間均在被告甲○○之服務處內從事秘書事
    務，扣除被告乙○○每月自龍潭鄉公所清潔隊支領之薪津二萬六千八百十五元，
    被告甲○○再以現金補足八千一百八十五元之差額，迄至被告乙○○於八十六年
    一月一日離職之前，被告甲○○二人共計以此方式，圖得私人之不法利益十二萬
    四千五百六十元，因認被告甲○○、乙○○二人均涉犯貪污治罪條例第六條第一
    項第五款之對於非主管或監督之事務圖利罪嫌。
二、公訴意旨認被告二人共犯貪污治罪條例第六條第一項第五款之罪，係以被告甲○
    ○於八十五年間，利用身為龍潭鄉代表會主席之身分，徵得鄉長林忠正、清潔隊
    長黃耀淮之同意後，先安排原在其個人服務處工作之被告乙○○，進入清潔隊擔
    任清潔隊隊員，再以借調之名，商調被告乙○○至鄉民代表會服務，惟實際上乙
    ○○僅偶為代表會之代表書寫輓聯、中堂、編撰刊物，多數時間昀在被告甲○○
    個人服務處處理其個人私務，而卻由鄉公所按月支出薪資新台幣二萬六千八百十
    五元予被告乙○○，致被告甲○○獲有免付薪資予乙○○之利益為論據。
三、按對於非主管或監督之事務，明知違背法令，利用職權機會或身分圖自己或其他
    私人不法利益，因而獲有利益者，處五年以上有期徒刑，得併科新台幣三千萬元
    以下罰金，貪污治罪條例第六條第一項第五款定有明文，就該罪構成要件之客體
    而言，圖利罪固不以圖利自己為限，然必有為自己或第三人圖取「不法利益」，
    始克當之。換言之，公務員圖利他人罪，須他人所得之利益係屬不法利益，始足
    當之。本件訊之被告二人固均不否認，由被告甲○○於八十五年間，利用身為龍
    潭鄉代表會主席之身分，徵得鄉長林忠正、清潔隊長黃耀淮之同意後，先安排原
    在其個人服務處工作之被告乙○○，自八十五年八月六日起進入清潔隊擔任清潔
    隊隊員，再以借調之名，商調被告乙○○至鄉民代表會服務，惟仍在被告甲○○
    私人服務處工作，迄同年十二月三十一日止等情，惟均辯稱：被告乙○○確實處
    理公務，而非處理被告甲○○個人私事等語。經查，被告乙○○之所以以先佔清
    潔隊員職缺再採人員借調之方式至鄉代表會處理公務，其乃緣於八十五年間，當
    時代表會之職員葉寶珍經常性地請病假，致其擔負之工作轉由當時代表會之秘書
    翁沅雄處理，翁沅雄乃向被告甲○○建議向鄉公所商調人員支援，始有前述先佔
    職缺再借調之舉，此後翁沅雄即交辦被告乙○○撰寫中堂、輓聯及季刊文稿等情
    ，業據證人翁沅雄於原審證述綦詳，其於調查局詢問時亦證稱：「主席在借調得
    乙○○後即曾帶領渠至代表會與代表們和職員認識，並交待以後代表會若有書寫
    中堂、輓聯等公務時可隨時打電話至渠服務處找乙○○代勞」等語明確。又八十
    五年間擔任龍潭鄉代表會之代表劉再發、黃俊賢、劉信雄等三人於原審審理時，
    均結證證述有交辦被告乙○○寫中堂、輓聯、編季刊，若因工忙碌無法出席之場
    合亦請被告乙○○出席等語，證人許英妹即代表會之工友亦於原審結證證稱：「
    我在代表會常看到乙○○，他工作內容就是寫中堂、輓聯等，還有代表會之季刊
    」等語，證人沈靜怡即被告甲○○之助理（與被告乙○○同在被告甲○○服務處
    工作）亦結證證稱：「在未具有公務員身分前，乙○○只處理主席私務，主要是
    成立工商聯誼會的籌備事項，在具有公務員身分後，他就有幫代表會做有關公務
    的事情」「主席有交代說乙○○只處理代表會的事情，關於服務處的私事都由我
    來處理」等語，是被告乙○○自八十五年八月間起擔任公務員後，雖仍在被告甲
    ○○個人服務處工作，但仍不得單憑被告乙○○仍在被告甲○○個人服務處工作
    一項，即可逕認被告乙○○僅處理被告甲○○個人私務。再查，被告甲○○原係
    每月三萬五千元之代價僱用乙○○為私人秘書，於被告乙○○取得公務員身分後
    ，除每月由鄉公所依法支付二萬多元之薪資外，被告甲○○尚另再補足不足之數
    ，業為被告二人供承於卷，因此被告乙○○雖有為被告甲○○處理個人私務，然
    此部份被告甲○○均有另行再為補貼薪資，故不得率認被告乙○○自鄉公所所支
    領之薪資即屬於其為被告甲○○處理個人私務之對待給付，進而認被告甲○○因
    此而獲有減免支付該部份薪資之利益。綜上所述，被告乙○○於取得公務員身分
    後，即著手處理鄉代表會之公務事宜並自鄉公所支領薪資，雖使被告甲○○獲有
    減免薪資開銷之利益，但此利益，因被告乙○○所處理之事務係屬公務範籌，故
    尚非不法利益，且亦無從將被告甲○○所獲之利益中，加以切割此部份係為處理
    其個人私務之對待給付，彼部份係屬處理公務之對待給付，是依前揭說明，被告
    二人所為與圖利罪之構成要件不合，原審判決為被告二人無罪之諭知，於法並無
    不合。公訴人上訴意旨仍以被告乙○○均在被告甲○○之私人服務處上班，未正
    式在代表會簽到、簽退，顯然係佔公家缺，因被告甲○○授有減免薪資支出之利
    益云云，然查被告乙○○未在借調之單位簽到、簽退上班，係屬行政上管理之問
    題，被告乙○○所處理之事務確有部分屬公務範籌，雖被告乙○○亦為被告甲○
    ○處理私人事務，然被告甲○○亦另行給付薪資，尚無積極證據足以認定被告等
    有圖得私人之不法利益，已如前述，本件上訴並無理由，應予駁回。
據上論斷，應依刑事訴訟法第三百六十八條，判決如主文。
本案經檢察官田炳麟到庭執行職務。
中      華      民      國    九十二    年      四      月      九      日
                              臺灣高等法院刑事第十二庭
                                  審判長法  官  劉  景  星
                                        法  官  陳  博  志
                                        法  官  沈  宜  生
右正本證明與原本無異。
如不服本判決，應於收受送達後十日內向本院提出上訴書狀，其未敘述上訴之理由者
並得於提起上訴後十日內向本院補提理由書（均須按他造當事人之人數附繕本）。
                                        書記官  魏  淑  娟
中      華      民      國    九十二    年      四      月    十一      日


司法院資訊處製作；財團法人民間司法改革基金會備份。
